ACORDAO-COMPLETO-2436856

ACÓRDÃO 1777/2021 ATA 4/2021 - PRIMEIRA CÂMARA

VISTOS, relatados e discutidos estes autos que tratam de interposto por Manoel Godinho da Costa Neto, ex-servidor do Tribunal Regional do Trabalho da 1ª Região/RJ, contra o contra o Acórdão 3816/2020-TCU-Primeira Câmara, por meio do qual esta Corte de Contas considerou ilegal o ato de aposentadoria emitido em favor do recorrente;
ACORDAM os ministros do Tribunal de Contas da União, reunidos em Sessão da 1ª Câmara, ante as razões expostas pelo relator e com fundamento nos arts. 33 e 48 da Lei 8.443/1992, em: 
9.1. conhecer do presente pedido de reexame para, no mérito, negar-lhe provimento; 
9.2. reiterar a ciência já emitida por meio do Acórdão 12478/2020-TCU-Primeira Câmara, à Advocacia-Geral da União (Departamento de Contencioso e Procuradoria-Regional da União da 1ª Região) , para adoção das medidas que entender pertinentes, de que, no processo de cumprimento de sentença 0017967-63.2009.4.01.3400, em curso na Justiça Federal da 1ª Região, referente à decisão transitada em julgado proferida no processo 2004.34.00.048565-0, figuram como exequentes servidores que não preenchem os requisitos para tanto, assentados pelo Supremo Tribunal Federal nas teses de repercussão geral 82 e 499 (cf. Recursos Extraordinários 573232 e 612043, respectivamente) , devendo este Tribunal ser informado das providências adotadas, no prazo de 60 (sessenta) dias;
9.3. encaminhar cópia desta deliberação ao recorrente e ao Tribunal Regional do Trabalho da 1ª Região/RJ.

Pedido de reexame em aposentadoria.

Primeira Câmara

3. Interessados/Responsáveis/Recorrentes:
3.1. Interessado: Manoel Godinho da Costa Neto (XXX.088.527-XX)
3.2. Recorrente: Manoel Godinho da Costa Neto (XXX.088.527-XX).

13.1. Ministros presentes: Benjamin Zymler (na Presidência), Walton Alencar Rodrigues (Relator) e Jorge Oliveira.
13.2. Ministro-Substituto convocado: Marcos Bemquerer Costa.

WALTON ALENCAR RODRIGUES

Ministro-Substituto Weder de Oliveira.

Adoto, como relatório, a instrução da Secretaria de Recursos (Serur) , peça 27, cujas análises e proposta de encaminhamento contaram com a anuência dos respectivos dirigentes, peça 28, e do MP/TCU, peça 29.
Transcrevo a instrução a seguir, in verbis:
"INTRODUÇÃO
Trata-se de pedido de reexame interposto por Manoel Godinho da Costa Neto (CPF XXX.088.527-XX) , ex-servidor (a) do Tribunal Regional do Trabalho da 1ª Região/RJ (TRT-1) [peça 16], contra o Acórdão 3816/2020-TCU-Primeira Câmara (Rel. Min. Substituto WEDER DE OLIVEIRA) , prolatado na sessão de 31/3/2020.
1.1. A deliberação recorrida apresenta o seguinte teor (grifou-se) :
VISTOS, relatados e discutidos estes autos de ato de concessão de aposentadoria ao Sr. Manoel Godinho da Costa Neto, emitido pelo Tribunal Regional do Trabalho da 1ª Região/RJ (TRT1) .
ACORDAM os ministros do Tribunal de Contas da União, reunidos em sessão da 1ª Câmara, diante das razões expostas pelo relator, em:
9.1. considerar ilegal o ato de aposentadoria do Sr. Manoel Godinho da Costa Neto (20786905-04-2015-000062-5, peça 3) , recusando-lhe o registro, nos termos do § 1º do art. 260 do RI/TCU; 
9.2. dispensar a devolução dos valores indevidamente recebidos de boa-fé pelo interessado, nos termos da Súmula 106 deste Tribunal; 
9.3. determinar ao Tribunal Regional do Trabalho da 1ª Região/RJ que: 
9.3.1. em razão da incorporação indevida da parcela "opção", suspenda todo e qualquer pagamento concernente ao ato impugnado, suprimindo tal parcela e adequando a referente à incorporação de quintos da interessada, conforme modulado pelo STF no âmbito do RE 638.115, comunicando ao Tribunal as providências adotadas, nos termos dos arts. 262, caput, do RI/TCU, e 8º, caput, da Resolução TCU 206/2007;
9.3.2. dê ciência do inteiro teor desta deliberação ao interessado, alertando-o de que o efeito suspensivo proveniente da interposição de eventuais recursos perante o Tribunal não o exime da devolução dos valores percebidos indevidamente após a respectiva notificação, caso esses não sejam providos, devendo encaminhar os comprovantes dessa notificação a esta Corte no prazo de até 30 (trinta) dias;
9.3.3. cadastre novo ato de concessão de aposentadoria livre das irregularidades apontadas, submetendo-o no prazo de 30 (trinta) dias à apreciação deste Tribunal, nos termos do art. 262, caput e § 2º, do RI/TCU, e 19, § 3º, da Instrução Normativa TCU 78/2018;
9.4. encerrar e arquivar os presentes autos.
HISTÓRICO
O voto revisor do e. Ministro Benjamin Zymler, por ocasião da apreciação do TC Processo 027.914/2013-5 (Acórdão 2988/2018-TCU-Plenário, Sessão de 12/12/2018) , veiculou didático histórico sobre a cognominada parcela "opção", o qual será apresentado abaixo como base para melhor compreensão da matéria (ajustes de forma, supressões e adições) .
Da vantagem "opção"
1.2. Em síntese, a vantagem conhecida como "opção" constituía uma fração variável, conforme definido em lei, da remuneração do cargo em comissão/função de confiança.
1.3. Era um direito conferido ao servidor ocupante de cargo efetivo, que assumia cargo em comissão ou função de confiança, de continuar a ser remunerado com base em seu cargo efetivo, mas com acréscimo decorrente do exercício do novo cargo/função.
1.4. A vantagem tinha por objetivo conferir estímulo financeiro para que o servidor efetivo ocupasse cargo em comissão cuja remuneração fosse inferior à do cargo efetivo.
1.5. Aparentemente, o primeiro normativo que tratou da matéria foi a Lei 4.345/1964, que assim dispôs (grifei) :
Art. 1º As tabelas de vencimentos dos cargos efetivos e em comissão, referidas no art.1º da Lei nº 4.242, de 17 de julho de 1963, ficam substituídas pelas seguintes:    
.................................................................................................................................................
 § 2º Ao funcionário nomeado para o exercício de cargo em comissão é facultado optar pelo vencimento do símbolo, previsto na tabela b constante dêste artigo, ou pela percepção do vencimento e demais vantagens de seu cargo efetivo acrescido de gratificação fixa, correspondente a 20% (vinte por cento) do valor do símbolo do cargo em comissão respectivo.
1.6. Igual disciplina foi mantida pelo Decreto-Lei 1.445/1976 (que tratava da remuneração dos servidores civis do Poder Executivo, dentre outros) . Segundo o art. 3º, a vantagem correspondia a 20% do vencimento do Grupo Direção e Assessoramento Superiores (DAS) . 
1.7. A legislação foi sendo alterada ao longo do tempo, de modo que não só o percentual foi alterado como também foram acrescidas outras vantagens/gratificações ao "optante" pela remuneração do cargo efetivo.
1.8. O Decreto-Lei 2.270/1985, por exemplo, permitiu a inclusão da vantagem "representação mensal" no cálculo da vantagem "opção". O Decreto-Lei 2.365/1987 (art. 10) elevou o percentual para 50% e a Lei 7.706/1988 (art. 4º) , para 55%. 
1.9. A Lei 8.538/1992 alterou a composição da parcela "opção", que foi acrescida de 55% da gratificação GADF (Gratificação de Atividade por Desempenho de Função) , criada pela Lei Delegada 13/1992. 
1.10. Assim, quando da edição da Lei 8.538/1992, a "opção" passou a ser: 55% do vencimento do DAS + 55% da GADF + representação mensal.
1.11. A Lei 8.911/1994 disciplinou o cálculo da opção para os servidores do Poder Executivo, além de tratar do instituto da incorporação de "quintos", previsto no art. 62 da Lei 8.112/1990. À guisa de clareza, transcrevo o citado dispositivo:
Lei 8.911/1994
"Art. 2º É facultado ao servidor investido em cargo em comissão ou função de direção, chefia e assessoramento, previstos nesta Lei, optar pela remuneração correspondente ao vencimento de seu cargo efetivo, acrescido de cinqüenta e cinco por cento do vencimento fixado para o cargo em comissão, ou das funções de direção, chefia e assessoramento e da gratificação de atividade pelo desempenho de função, e mais a representação mensal.
Parágrafo único. O servidor investido em função gratificada (FG) ou de representação (GR) , ou assemelhadas, constantes do Anexo desta Lei, perceberá o valor do vencimento do cargo efetivo, acrescido da remuneração da função para a qual foi designado."
1.12. A remuneração dos cargos em comissão prevista na Lei 8.911/1994 e que servia de base de cálculo para a vantagem "opção" continuou a ser composta de vencimento básico, GADF e representação mensal.
1.13. As alterações no cálculo da vantagem "opção" continuaram ao longo do tempo. Cito, por exemplo, a Lei 9.030/1995, que estabeleceu que a vantagem equivaleria a 25% da remuneração total do cargo ou função, para os DAS 4 a 6 (art. 2º) , que passou a ser paga em rubrica única (sem GADF ou representação mensal) . Também previu o pagamento de uma parcela variável, equivalente à diferença entre a remuneração efetiva e a remuneração do cargo em comissão.
1.14. Já a Lei 11.526/2007, alterada pela Lei 12.094/2009, fixou a "opção" como 60% da remuneração do cargo em comissão.
1.15. No âmbito do Poder Judiciário, a Lei 9.421/1996 estabeleceu que a "opção" equivaleria a 70% do vencimento básico da função de confiança.
1.16. Importante registrar que algumas funções - geralmente as de menor valor e ocupadas exclusivamente pelos servidores efetivos - são pagas em valor integral, juntamente com a remuneração do cargo efetivo. 
São as chamadas funções gratificadas ou funções de representação (vide parágrafo único do art. 2º da Lei 8.911/1994) . Diversamente dos cargos em comissão, que exigem o afastamento do servidor de seu cargo efetivo, as funções gratificadas não constituem cargo à parte. São apenas gratificações pagas aos servidores efetivos em razão da assunção de maiores responsabilidades.
1.17. Nesses casos, o servidor não recebe a "opção" - já que não tem entre o que optar -, mas, sim, o valor da função gratificada, juntamente com a remuneração de seu cargo efetivo.
1.18. As vantagens decorrentes do exercício de cargo em comissão/função de confiança e função gratificada são de natureza pro labore faciendo, assim como adicionais pagos em razão das condições específicas de trabalho (insalubridade, trabalho noturno etc.) . Ou seja, são de natureza transitória, uma vez que o servidor somente a elas faz jus quando no exercício do cargo ou função. 
1.19. Uma vez que a aposentadoria ocorre no cargo efetivo e os proventos guardam relação com esse cargo, não há como imaginar que vantagens associadas ao cargo em comissão possam compor os proventos de aposentadoria, salvo autorização legal. Isso em virtude do princípio da legalidade. De fato, não se pode relegar ao oblívio a lição de Hely Lopes Meirelles:
Na Administração Pública não há liberdade nem vontade pessoal. Enquanto na administração particular é lícito fazer tudo que a lei não proíbe, na Administração Pública só é permitido fazer o que a lei autoriza. A lei para o particular significa "pode fazer assim"; para o administrador público significa "deve fazer assim" (in Direito Administrativo Brasileiro, 33ª ed., São Paulo: Malheiros Editores, 2007, p. 87-88) .
1.20. A Lei 8.112/1990 disciplinou a matéria nos seguintes termos:
Art. 193. O servidor que tiver exercido função de direção, chefia, assessoramento, assistência ou cargo em comissão, por período de 5 (cinco) anos consecutivos, ou 10 (dez) anos interpolados, poderá aposentar-se com a gratificação da função ou remuneração do cargo em comissão, de maior valor, desde que exercido por um período mínimo de 2 (dois) anos.                    § 1° Quando o exercício da função ou cargo em comissão de maior valor não corresponder ao período de 2 (dois) anos, será incorporada a gratificação ou remuneração da função ou cargo em comissão imediatamente inferior dentre os exercidos.                   § 2° A aplicação do disposto neste artigo exclui as vantagens previstas no art. 192, bem como a incorporação de que trata o art. 62, ressalvado o direito de opção  (grifos acrescidos) .
1.21. É sobremodo importante ressaltar que o direito de opção, que consta no § 2º supra, diz respeito à opção entre as vantagens dos quintos, da prevista no art. 193 e do art. 192 - e não à parcela vulgarmente chamada de "opção".      
1.22. A composição dos proventos deferidos ao servidor que optava por se aposentar na forma do caput dependia do tipo de cargo ou função ocupada.
1.23. Se ex-ocupante de cargo em comissão, os proventos equivaleriam à remuneração desse cargo. Se ocupante de função gratificada, que é vinculada ao exercício de cargo efetivo, os proventos do servidor seriam compostos pela remuneração do cargo efetivo acrescida da gratificação de função. Isso porque, no último caso, não se trata de um cargo autônomo, com estrutura remuneratória própria, mas de uma mera gratificação paga ao servidor efetivo.
1.24. Veja-se que esse dispositivo legal não mencionava expressamente a possibilidade de deferir ao inativo, que preencheu seus requisitos, a parcela da retribuição dos cargos em comissão/função de confiança, conhecida como "opção", nada obstante ressalve, em seu §2º, o "direito de opção".
1.25. O § 2º do art. 193 da Lei 8.112/1990 apenas autorizava que o servidor optasse por se aposentar na forma do caput ou carreasse para os proventos de aposentadoria (calculados com base na remuneração do cargo efetivo) as vantagens previstas nos arts. 62 e 192 da Lei 8.112/1990. 
1.26. Nessa ordem de ideias, poder-se-ia argumentar que não existe amparo legal para o pagamento da "opção" para os inativos, uma vez que a Lei 8.112/1990 não menciona expressamente essa possibilidade. 
1.27. Contudo, seria também possível extrair diretamente do caput, mediante interpretação extensiva, a autorização para o pagamento da parcela "opção" ao inativo. Se o dispositivo conferia ao ex-ocupante de cargo em comissão o direito de ter seus proventos calculados com base na remuneração desse cargo, não seria desarrazoado conferir a esse servidor o direito de acrescer a seus proventos de cargo efetivo a parcela "opção". Desse modo, estar-se-ia conferindo ao ex-ocupante do cargo em comissão tratamento semelhante ao do servidor investido em função gratificada. 
1.28. Isso porque, em muitos casos, a remuneração do cargo em comissão era inferior à do cargo efetivo. Consequentemente, muitos desses servidores não se beneficiariam do art. 193 da Lei 8.112/1990, ao contrário daqueles que ocuparam função gratificada.
1.29. Todavia, essa interpretação não se coaduna com o pagamento de "quintos", dada a vedação contida no § 2º do art. 193 da Lei 8.112/1990.
1.30. A razão da vedação de acumulação das vantagens era claramente evitar o bis in idem nos proventos de inatividade, haja vista que a finalidade do pagamento das vantagens era uma só: assegurar estabilidade financeira na inatividade ao servidor que assumiu maiores responsabilidades quando na atividade. 
1.31. Não invalida esse raciocínio o fato de que era possível pagar, na atividade, a vantagem dos "quintos" cumulativamente com a gratificação de função ou com a "opção". Isso é uma distorção do instituto dos "quintos", pois, em vez de assegurar a estabilidade financeira àquele que se afastasse do cargo ou função, acabava por elevar a remuneração do cargo efetivo ainda quando no exercício do cargo em comissão ou função. Entretanto, isso era prevista em lei, o que não ocorre no caso da inatividade.
1.32. Quando o servidor é necessariamente remunerado com base no cargo efetivo e recebe uma gratificação fixada em lei, deve-se observar a vedação de pagamento cumulativo da gratificação de função com as vantagens previstas nos arts. 62 ("quintos"/"décimos") e 192 da Lei 8.112/1990.  Nesse sentido, cito, dentre inúmeros outros, a Decisão 47/2001-Plenário (rel. Ministro Benjamin Zymler) e os Acórdão 645/2003-TCU-Plenário (rel. Ministro Walton Alencar Rodrigues) e 814/2005-1ª Câmara (relator Ministro Marcos Vilaça) , proferido em processo de inspeção.
1.33. Apesar de não haver expressa previsão legal, a jurisprudência de mais de trinta anos vem aceitando a inclusão da parcela "opção" (pagamento de uma fração da remuneração do cargo em comissão ao servidor que opta pela remuneração do cargo efetivo) nos proventos do inativo que implementou os requisitos do art.180 da Lei 1.711/1952 ou do art. 193 da Lei 8.112/1990. Nada obstante, não é possível o pagamento da parcela "opção" - quando prevista em lei - com a vantagem dos "quintos", ex vi do disposto no § 2º do art. 193 da Lei 8.112/1990.
1.34. Mas não é só: a EC 20/1998 impõe que os proventos da inatividade sejam calculados com base na remuneração do cargo efetivo e que não a superem no momento da concessão da aposentadoria. Assim, todos os servidores que não implementaram as condições para a aposentação até 15/12/1998 (véspera da vigência da EC 20/1998) não fazem jus à percepção de FC ou da parcela "opção" (se existente na estrutura remuneratória) nos proventos de aposentadoria.
1.35. Ademais, a aposentadoria deve observar as regras vigentes no momento da implementação de todos os requisitos legais para a concessão do benefício previdenciário, motivo pelo qual não é possível entender que o servidor tenha algum direito adquirido a determinada vantagem paga na aposentadoria até que lhe seja assegurado o próprio direito à inativação. 
1.36. Portanto, sob o ponto de vista legal, o cumprimento das exigências do art. 193 da Lei 8.112/1990, por si só, é irrelevante e não produz consequências jurídicas caso não tenham sido atendidos os requisitos para a constituição da situação jurídica na qual a vantagem é devida: a aposentadoria.
1.37. É nesse sentido o disposto no art. 7º da Lei 9.624/1998 (grifos acrescidos) : 
Art. 7º É assegurado o direito à vantagem de que trata o art. 193 da Lei nº 8.112, de 1990, aos servidores que, até 19 de janeiro de 1995, tenham completado todos os requisitos para obtenção de aposentadoria dentro das normas até então vigentes.
Parágrafo único. A aplicação do disposto no caput exclui a incorporação a que se referia o art. 62 e as vantagens previstas no art. 192 da Lei nº 8.112, de 1990 (grifos acrescidos) .
1.38. Assim, os servidores que não se encontravam em condições de se aposentar quando da revogação do art. 193 do Regime Jurídico Único (até 18/1/1995) não podem se beneficiar dessa vantagem.
1.39. Ademais, é entendimento assente ser "vedado ao servidor público carrear para os proventos da aposentadoria ou para a pensão por ele instituída parcela da remuneração sobre a qual não incidiu desconto previdenciário" (Acórdão 5919/2019-TCU-Primeira Câmara, de relatoria do ministro Benjamin Zymler, entre outros) .
Dos fundamentos para o julgamento pela ilegalidade da presente aposentadoria
1.40. Do ato de aposentadoria em questão, podem-se extrair as seguintes informações (peça 3) : o (a) beneficiário (a) conta com 38 anos e 12 dias de tempo de serviço; a vigência do ato é a partir de 12/6/2015. Assim, só veio a adquirir o direito à aposentação após a vigência da EC 20/1998; 
1.41. A presente concessão foi considerada ilegal porque:
	a) houve violação à regra constitucional, introduzida pela Emenda Constitucional 20/1998, que limita o valor dos proventos à remuneração do cargo efetivo;
	b) a jurisprudência apregoa ser vedado ao servidor público carrear para os proventos da aposentadoria ou para a pensão por ele instituída parcela da remuneração sobre a qual não incidiu desconto previdenciário.
ADMISSIBILIDADE
O recurso foi conhecido pelo relator sorteado, e. Ministro Walton Alencar Rodrigues, suspendendo os efeitos dos itens 9.1, 9.3, 9.3.1 e 9.3.3 do Acórdão recorrido (peça 19) . 
EXAME DE MÉRITO
Delimitação
Constitui objeto da presente instrução definir se:
houve ou não ofensa à Emenda Constitucional 20/1998;
houve ou não a incidência da contribuição previdenciária sobre os pagamentos que originaram a parcela "opção";
houve ou não violação aos princípios da segurança jurídica e da isonomia;
houve ou não violação ao direito adquirido;
os efeitos do acórdão recorrido devem ou não ser modulados (irretroatividade de nova interpretação) ;
relativamente à parcela "quintos", se as informações veiculadas com a peça recursal em análise tem ou não impacto sobre o acórdão recorrido em razão da decisão do Supremo Tribunal Federal no RE 638.115/CE;
Da ofensa à Emenda Constitucional 20/1998
A impugnação recursal sustenta não ter havido violação à Emenda Constitucional (EC) 20/1998, com base em argumentos cuja essência pode ser assim sumariada:
1.42. Alega que, nos termos da legislação em vigor (Lei 8.852/1994, art. 1°, inciso III) , integraria a remuneração do servidor ocupante de cargo efetivo a retribuição pelo exercício de função de direção, chefia ou assessoramento, cargo de provimento em comissão ou de natureza especial, prevista no art. 62 da Lei 8.112/1990. 
1.43. Segundo alega, o pagamento na aposentadoria da parcela denominada "opção" aos servidores públicos que, até a data de 18 de janeiro de 1995, tenham satisfeito os pressupostos temporais estabelecidos no art. 193 da Lei 8.112/1990, não violaria o § 2° do art. 40 da Constituição Federal, com a redação dada pela Emenda Constitucional 20/1998, porque a retribuição pelo exercício de função de direção, chefia ou assessoramento, cargo de provimento em comissão ou de natureza especial, prevista no art. 62 da Lei 8.112/1990, integraria a remuneração do servidor ocupante de cargo efetivo (inciso III do art. 1° da Lei 8.852/1994) .
Análise:
1.44. A argumentação recursal não merece acolhimento quanto ao ponto. 
1.45. O § 2° do art. 40 da Constituição Federal, com a redação dada pela Emenda Constitucional 20/1998 assim dispunha:
§ 2º Os proventos de aposentadoria e as pensões, por ocasião de sua concessão, não poderão exceder a remuneração do respectivo servidor, no cargo efetivo em que se deu a aposentadoria ou que serviu de referência para a concessão da pensão (grifos acrescidos) .
1.46. O art. 41 da Lei 8.112/1990 dispõe:
Art. 41.  Remuneração é o vencimento do cargo efetivo, acrescido das vantagens pecuniárias permanentes estabelecidas em lei.
1.47. As vantagens decorrentes do exercício de cargo em comissão/função de confiança e função gratificada são de natureza pro labore faciendo. É dizer: são de natureza transitória, uma vez que o servidor somente a elas faz jus quando no exercício do cargo ou função. 
1.48. Portanto, diferentemente do alegado, por ter natureza transitória, não permanente, a parcela cognominada "opção" não integra a remuneração dos servidores públicos federais.
1.49. Quanto ao conceito de remuneração previsto na Lei 8.852/1994, trata-se de definição obrigatoriamente aplicável tão somente à específica matéria regrada por aquele próprio diploma, como expresso em seu art. 1º: 
Art. 1º Para os efeitos desta Lei, a retribuição pecuniária devida na administração pública direta, indireta e fundacional de qualquer dos Poderes da União compreende:
 (...) 
III - como remuneração, a soma dos vencimentos com os adicionais de caráter individual e demais vantagens, nestas compreendidas as relativas à natureza ou ao local de trabalho e a prevista no art. 62 da Lei nº 8.112, de 1990, ou outra paga sob o mesmo fundamento, sendo excluídas:
 (...) 
1.50. Assim, conclui-se ter havido violação ao § 2° do art. 40 da Constituição Federal, com a redação dada pela Emenda Constitucional 20/1998.
Da incidência da contribuição previdenciária sobre os pagamentos que originaram a parcela "opção"
Alegação recursal aduz que o TCU somente teria decidido pela não incidência da contribuição social sobre a retribuição pelo exercício de função comissionada na sessão de 29/8/2001, ao apreciar representação formulada por unidade técnica da própria Corte de Fiscalização, que deu origem ao Processo Processo 006.153/1999-2 (Decisão 683/2001-TCU-Plenário) . Novamente alude ao texto da EC 20/1998 em conjunto com a Lei 8.852/1994 (art. 1º, III) e ao art. 193 da Lei 8.112/1990.
Análise:
1.51. O recurso não merece êxito quanto ao ponto. Sobre a questão, convém observar as judiciosas considerações do e. Ministro Benjamin Zymler, por ocasião da apreciação do TC Processo 001.928/2019-8 (Acórdão 5919/2019-TCU-Primeira Câmara, Sessão de 23/7/2019) :
9. (...) As parcelas remuneratórias decorrentes do exercício das funções comissionadas deixaram de constituir base de incidência para a contribuição previdenciária desde 16/12/1998, motivo pelo qual também não podem integrar os proventos de aposentadoria.
10. Nessa linha, a própria legislação editada após a EC 20/1998 não previa a incidência de contribuição previdenciária sobre as funções de confiança e assemelhados, como se depreende do art. 1º da Lei 9.783, publicada em 28/1/1999, na sequência da aprovação da EC 20/1998 (grifos acrescidos) :
"Art. 1o A contribuição social do servidor público civil, ativo e inativo, e dos pensionistas dos três Poderes da União, para a manutenção do regime de previdência social dos seus servidores, será de onze por cento, incidente sobre a totalidade da remuneração de contribuição, do provento ou da pensão.  (Vide Lei nº 10.887, de 2004)  Vide ADIN 2010, de 1999
Parágrafo único. Entende-se como remuneração de contribuição o vencimento do cargo efetivo, acrescido das vantagens pecuniárias permanentes estabelecidas em lei, os adicionais de caráter individual, ou quaisquer vantagens, inclusive as relativas à natureza ou ao local de trabalho, ou outra paga sob o mesmo fundamento, excluídas: (...) "
11. Essa matéria foi objeto da Decisão 683/2001-Plenário, prolatada em 29/8/2001, na qual o Tribunal, acolhendo a dissidência capitaneada pelo Ministro Ubiratan Aguiar, firmou o seguinte entendimento:
"O Tribunal Pleno, diante das razões expostas pelo Redator, DECIDE conhecer da Representação formulada pela então Divisão de Pagamento - Dipag/Serec/Segedam e, tendo em vista o disposto nos arts. 40, § 12, 201, § 11, da Constituição Federal, com redação dada pela Emenda Constitucional nº 20/98, firmar o entendimento de que a retribuição pelo exercício de função comissionada não constitui parcela integrante da remuneração sobre a qual incide a contribuição social do servidor público civil ativo, a partir da vigência da Emenda Constitucional nº 20/98."
12. Contra essa decisão foi interposto pedido de reexame pelo Subprocurador-Geral Ubaldo Alves Caldas, que não foi conhecido (Decisão 1077/2001-Plenário) .
1.52. Reafirma-se que referidas considerações são pertinentes, razão por que merece ser rejeitado o argumento apresentado pelo recorrente.
Dos princípios da segurança jurídica e da isonomia
A impugnação recursal aduz que estaria havendo violação aos princípios da segurança jurídica e da isonomia, com base nos argumentos adiante sintetizados.
1.53. Alega que a prerrogativa do TCU de alterar o seu posicionamento deveria encontrar limite no princípio da segurança jurídica, também de hierarquia constitucional, pois os administrados não poderiam estar indefinidamente sujeitos à instabilidade surgida a cada julgamento de registro de ato de aposentadoria de servidor público, quando há alteração na composição do Colegiado, sob pena de gerar descrédito para o a Corte de Contas e insegurança jurídica para o administrado.
1.54. Vindica que o TCU considere, também, os inúmeros atos de aposentadoria julgados e registrados nos últimos quatorze anos, tidos como legais por essa Corte de Fiscalização, com base no entendimento firmado por meio do Acórdão 2076/2005-TCU-Plenário.
Análise:
1.55. Conforme anotado no histórico consignado em tópico anterior desta instrução, a conclusão de que a presente concessão é ilegal deveu-se, unicamente, ao exame da legislação referente ao instituto da parcela vulgarmente conhecida como "opção".
1.56. No que tange à jurisprudência superada deste Tribunal, observa-se que os julgadores estão submetidos primeiramente à Constituição e à lei (fontes primárias do direito brasileiro) , e apenas indiretamente, à jurisprudência - alguns tipos de precedentes expressamente ditados pela lei. Sobre o tema, ao comentar a crescente importância da jurisprudência no sistema jurídico brasileiro, Cândido Rangel Dinamarco realça a necessidade de diferenciar a força vinculante entre os diversos tipos de precedentes:
[...]. Mas ressalva-se que a jurisprudência dotada desse poder de impor não é toda e qualquer linha de julgamentos, de qualquer tribunal [...]. Somente integram as fontes do direito os precedentes, decisões e linhas jurisprudenciais indicados na lei, especialmente no art. 927 do Código de Processo Civil, os quais, pelo maior peso sistemático de que são dotados, diferenciam-se dos demais e ganham essa eficácia de se projetarem em julgamentos futuros. (DINAMARCO, Cândido R. et alter, Teoria Geral do Novo Processo Civil, São Paulo: Malheiros, 2016, p. 43-44) .
1.57. Caso se pretendesse trazer ao microssistema do processo administrativo de controle externo a cargo do TCU a referida visada dirigida ao Poder Judiciário, mutatis mutandis, os precedentes de elevada força vinculativa indicados expressamente pelo legislador encontrariam algum paralelo apenas (i) nas respostas a consultas, (ii) nas súmulas e (iii) nos acórdãos proferidos para resolver incidente de uniformização de jurisprudência (Lei 8.443/1992, art. 1º, XVII, § 2º , art. 3º e RI/TCU, art. 85 e art. 91) . As três hipóteses (em especial a primeira) inegavelmente constituem pontos de amarração diferenciados de trilhas jurisprudenciais no âmbito do TCU, justamente por serem tais deliberações forjadas a partir de discussão distanciada das peculiaridades de determinado caso concreto, resultando comandos (ou teses) dotados de maior abstração e generalidade (características próprias de atos normativos) . Assim, seria razoável aceitar que, naquelas três hipóteses, as decisões irradiem maior expectativa de estabilidade aos jurisdicionados do TCU. Entretanto, quanto à matéria em debate (parcela "opção" em atos de aposentadoria) , não se vê precedente desta Corte de Contas com aquele "peso sistemático" especial.
1.58. Também ensina Paulo Nader:
É princípio assente na moderna hermenêutica jurídica que os juízes devem interpretar o Direito evolutivamente, conciliando velhas fórmulas com as novas exigências históricas. Nesse trabalho de atualização, em que a letra da lei permanece imutável e a sua compreensão é dinâmica e evolutiva, o juiz colabora decisivamente para o aperfeiçoamento da ordem jurídica. Ele não cria o mandamento jurídico, mas apenas adapta princípios e regras à realidade social. Mantém-se fiel, portanto, aos propósitos que nortearam a elaboração das normas. [...] (NADER, Paulo. Introdução ao estudo do Direito; Rio de Janeiro: Forense, 2008, p. 176) . 
1.59. Nessa linha, não se afigura heterodoxo que o TCU interprete o regramento da parcela "opção" de acordo com as regras de hermenêutica, não se pautando exclusivamente por precedentes jurisprudenciais de baixo grau de vinculação cujas teses são superadas em dado momento por compreensão evolutiva das normas aplicáveis a determinados fatos. Nesse passo, não há que se falar em violação ao princípio da isonomia.
1.60. Ademais, observa-se que a jurisprudência deste tribunal se inclinou e tem se sedimentado claramente no sentido da irregularidade do pagamento da parcela opção juntamente com quintos, conforme se extrai de centenas de julgados recentes desta Casa em sentido unívoco, trazendo-se, a título meramente ilustrativo, os seguintes Acórdãos: 1.255/2020, Relator Marcos Bemquerer; 2.793/2019, Relatora Ana Arraes; e 2.646/2019, Relator Vital do Rêgo - todos do Plenário; 6.860/2020, Relator Benjamin Zymler; 6.696/2020, Relator Walton Alencar Rodrigues; e 6.674/2020, Relator Weder de Oliveira - todos da 1ª Câmara; e 6.731/2020, Relator André de Carvalho; 6.574/2020, Relator Augusto Nardes; e 6.178/2020, Relator Raimundo Carreiro - todos da 2ª Câmara.
1.61. Cumpre, ainda, observar a assentada jurisprudência do Supremo Tribunal Federal (STF) no sentido de classificar como ato complexo a concessão de aposentadoria, reforma ou pensão, sendo "necessária a conjugação das vontades do órgão de origem e do Tribunal de Contas", consoante os seguintes julgados (RE-636553, RMS-3881/SP, MS-19875/DF, RE-195861, MS-23665) . A propósito do tema, veja-se, dentre incontáveis outros, os seguintes precedentes recentes que bem ilustram e reafirmam referido entendimento há muito sedimentado pelo STF (grifou-se) :
[...]. ADMINISTRATIVO. [...]. NEGATIVA DE REGISTRO DE APOSENTADORIAS DE SERVIDORES PÚBLICOS. CONTROLE EXTERNO PELO TRIBUNAL DE CONTAS. DISCUSSÃO SOBRE A LEGALIDADE DO ATO. MÉRITO ADMINISTRATIVO. REVISÃO PELO PODER JUDICIÁRIO. ART. 5º, XXXV, DA CF. IMPOSSIBILIDADE. AUSÊNCIA DE ILEGALIDADE OU ABUSO DE PODER. [...]. 1. O ato de aposentação configura ato complexo e a aposentadoria só se aperfeiçoa com o registro do Tribunal de Contas, que exerce sua função constitucional de controle externo (art. 71 da CF) . 2. A atuação do Poder Judiciário no controle do ato administrativo só é permitida quanto tal ato for ilegal ou abusivo, sendo-lhe defeso qualquer incursão no mérito administrativo. Precedentes. 3. Não cabe, no âmbito do recurso extraordinário, corrigir eventual injustiça da decisão dos Tribunais de Contas. 4. [...]. (RE 1222222 AgR, Relator (a) : EDSON FACHIN, Segunda Turma, julgado em 29/6/2020, DJe 7/7/2020) . [grifou-se]
AGRAVO REGIMENTAL EM MANDADO DE SEGURANÇA. TRIBUNAL DE CONTAS DA UNIÃO. NEGATIVA DE REGISTRO A ATO DE CONCESSÃO INICIAL DE APOSENTADORIA. VIOLAÇÃO AO DEVIDO PROCESSO LEGAL. INOCORRÊNCIA. DECADÊNCIA. NÃO CONFIGURAÇÃO. ILEGALIDADE. INEXISTÊNCIA. [...]. VIOLAÇÃO AO ATO JURÍDICO PERFEITO E À SEGURANÇA JURÍDICA. NÃO CONFIGURADA. DILAÇÃO PROBATÓRIA. IMPOSSIBILIDADE. INCORPORAÇÃO DE QUINTOS PELO EXERCÍCIO DE FUNÇÃO COMISSIONADA ENTRE A EDIÇÃO DA LEI 9.624/1998 E A MEDIDA PROVISÓRIA 2.225-48/2001. ILEGALIDADE. RE 638115. MODULAÇÃO DE EFEITOS SUPERVENIENTE. NECESSIDADE DE PARCIAL REPARAÇÃO DA DECISÃO AGRAVADA. NOVO ENTENDIMENTO JURISPRUDENCIAL. DEFERÊNCIA. CAPACIDADES INSTITUCIONAIS. ATRIBUIÇÕES TÉCNICAS CONSTITUCIONALMENTE ATRIBUÍDAS À CORTE DE CONTAS. ART. 71 DA CONSTITUIÇÃO DA REPÚBLICA. AGRAVO REGIMENTAL A QUE SE DÁ PARCIAL PROVIMENTO. 1. In casu, o mandamus foi impetrado contra Acórdãos emanados pela Primeira Câmara da Corte de Contas da União, os quais negaram registro ao ato de concessão de aposentadoria do ora agravante, mercê de consignar indevida cumulação, nos proventos, de Vantagem Pessoal Nominalmente Identificada (VPNI) com Gratificação de Atividade Externa (GAE) . 3. [...]. 4. Descabe acolher a alegação de ocorrência da decadência prevista no art. 54 da Lei 9.784/1999, máxime do firme entendimento desta Corte de que não se opera a decadência no período entre a emanação de ato administrativo concessivo de aposentadoria e o julgamento de sua legalidade e de seu registro pela Corte de Contas. Precedentes. 5. Devido à complexidade jurídica do ato administrativo concessivo de aposentadoria, o seu aperfeiçoamento ocorre somente após apreciação pelo TCU. Por ser ainda ato administrativo precário e pendente de aperfeiçoamento, descabe falar em violação da segurança jurídica, do direito adquirido e do ato jurídico perfeito. Precedentes. 6. Inexiste violação ao princípio da irredutibilidade de vencimentos quando a redução dos proventos incide sobre aposentadoria concedida em desacordo com a lei ou com a Constituição. Precedentes. [...]. (MS 36869 AgR, Relator (a) : LUIZ FUX, Primeira Turma, julgado em 22/05/2020, DJe 17/6/2020) . [grifou-se]
1.62. Sendo do tipo complexo o ato de aposentadoria, este somente passa a estar plenamente formado (perfeito) , válido (aferição da legalidade com reflexo de definitividade perante a Administração) e eficaz (plenamente oponível a terceiros, deixando de apresentar executoriedade provisória) quando recebe o registro pelo Tribunal de Contas. Tal entendimento decorre do disposto no inciso III do art. 71 da Constituição Federal, que atribui ao TCU o poder-dever de apreciar, para fins de registro, a legalidade de referidos atos de pessoal.
1.63. Nessa perspectiva, impõe-se reconhecer que atos da espécie possuem natureza precária enquanto reconhecidos apenas pela Administração concedente (primeira manifestação de vontade) . Ou seja, até que haja o efetivo julgamento pela legalidade e o consequente registro pelo TCU (segunda manifestação de vontade necessária) , seria impróprio falar em direito adquirido, ato jurídico perfeito, proteção da confiança, ou em irredutibilidade dos proventos, tendo em vista a ausência de aperfeiçoamento anterior e definitividade do ato jurídico (complexo) .
1.64. No caso em apreço, não houve o respectivo registro em razão da constatação de ilegalidade no ato, o que afasta, por si só, a presunção inicial (relativa) de legitimidade do ato administrativo (manifestação de vontade do órgão de origem) que concedeu o benefício ao recorrente, não havendo, assim, que se falar em violação da segurança jurídica, de proteção da confiança, de direito adquirido ou de razoabilidade. 
1.65. A boa-fé do (a) beneficiário (a) foi considerada no Acórdão recorrido ao se dispensar a devolução dos valores indevidamente recebidos.
1.66. Ante o expresso regramento normativo (constitucional e legal) e a consolidada diretriz jurisprudencial do STF, os argumentos recursais apresentados não merecem prosperar quanto ao ponto.
Do direito adquirido
A impugnação recursal invoca suposta violação ao direito adquirido.
1.67. Sustenta que o Acórdão 1599/2019-TCU-Plenário teria desconsiderado o princípio constitucional do direito adquirido (CF/1988, art. 5º, XXXVI) , pois a única exigência que fazia o art. 193 da Lei 8.112/1990 era o exercício de função comissionada por cinco anos continuados ou dez intercalados. Segundo defende, a referida norma legal não exigia o tempo de serviço para aposentadoria.
Análise:
1.68. A aposentadoria deve observar as regras vigentes no momento da implementação de todos os requisitos legais para a concessão do benefício previdenciário, motivo pelo qual não é possível entender que o servidor tenha algum direito adquirido a determinada vantagem paga na aposentadoria até que lhe seja assegurado o próprio direito à inativação. 
1.69. Portanto, sob o prisma legal, o cumprimento das exigências do art. 193 da Lei 8.112/1990, por si só, é irrelevante e não produz consequências jurídicas caso não tenham sido atendidos os requisitos para a constituição da situação jurídica na qual a vantagem é devida: a aposentadoria.
1.70. É nesse sentido o disposto no art. 7º da Lei 9.624/1998 (grifos acrescidos) : 
Art. 7º É assegurado o direito à vantagem de que trata o art. 193 da Lei nº 8.112, de 1990, aos servidores que, até 19 de janeiro de 1995, tenham completado todos os requisitos para obtenção de aposentadoria dentro das normas até então vigentes.
Parágrafo único. A aplicação do disposto no caput exclui a incorporação a que se referia o art. 62 e as vantagens previstas no art. 192 da Lei nº 8.112, de 1990 (grifos acrescidos) .
1.71. Ademais, reiteram-se aqui os fundamentos que sustentam o sólido entendimento do STF firmado por meio de diversos precedentes referenciados em tópico anterior desta instrução, no sentido de que o aperfeiçoamento do ato administrativo concessivo de aposentadoria (ato complexo) está condicionado à apreciação pela regularidade e e respectivo registro pelo TCU (segunda manifestação de vontade necessária) . Assim, "por ser ainda ato administrativo precário e pendente de aperfeiçoamento, descabe falar em violação da segurança jurídica, do direito adquirido e do ato jurídico perfeito" (STF: MS 36869 AgR, Relator Min. LUIZ FUX, Primeira Turma, julgado em 22/05/2020, DJe 17/6/2020) . No mesmo sentido, dentre muitos outros precedentes do STF: RE-636553, RMS-3881/SP, MS-19875/DF, RE-195861, MS-23665 e RE 1222222.
1.72. Ante o expresso regramento normativo e a fincada baliza jurisprudencial do STF, os argumentos recursais apresentados não merecem prosperar quanto ao ponto.
Da modulação dos efeitos da decisão recorrida e da alegada irretroatividade de nova interpretação administrativa
A peça recursal defende necessidade de o Tribunal modular os efeitos do acórdão recorrido, com base nos argumentos seguintes.
1.73. Alude à Lei 13.655/2018, que acresceu ao Decreto-Lei 4.657/1994 (LINDB) disposições sobre segurança jurídica e eficiência na criação e na aplicação do direito público, dentre elas a expressa no acrescido art. 23 daquele diploma. 
1.74. Invoca o Decreto-Lei 200/1967, art. 103. 
1.75. Segundo sua interpretação, referidos dispositivos normativos não devem ser desconsiderados por parte dessa Corte de Fiscalização, no caso de prevalecer a mudança de entendimento estampada no Acórdão 1599/2019-TCU-Plenário TCU, até para evitar que os servidores já aposentados, que tenham satisfeito, até a data de 18 de janeiro de 1995, os pressupostos temporais estabelecidos no art. 193 da Lei 8.112/1990 e que tinham assegurados a vantagem decorrente da opção, prevista no art. 2° da Lei 8.911/1994, por decisão do próprio TCU (Acórdão 2076/2005-TCU-Plenário) , venham a sofrer uma redução abrupta em seus proventos de inatividade. Realçam que o ato de aposentadoria em questão teria sido publicado (pela Administração responsável) anteriormente a 12/12/2018, data da sessão em que foi prolatado o Acórdão 2988/2018-TCU-Plenário.
Análise:
1.76. As alegações recursais não merecem prosperar quanto ao ponto. Reiteram-se neste ponto os fundamentos da análise desenvolvida em tópicos anteriores quanto à segurança jurídica e o direito adquirido por guardarem relação direta com a modulação de efeitos.
1.77. No caso em reexame, conforme sedimentado entendimento do STF antes anotado, o ato de concessão de aposentadoria pela Administração a que estava vinculado o interessado, embora produza efeitos, permanece precário, haja vista não ter se consumado o respectivo registro pelo TCU (ato complexo) em razão da identificação de ilegalidade, o que afasta a presunção de legitimidade do ato administrativo que concedeu o benefício ao recorrente (CF, art, 71, III) . Não havendo relação jurídica consolidada, não seria próprio falar em desconstituição abrupta pelo TCU, o que desidrata a argumentação que defende necessidade de modulação dos efeitos da decisão combatida.
1.78. A título ilustrativo, seria útil mencionar que o TCU, apreciando a mesma questão quanto a servidores de seus próprios quadros, empreendeu modulação de efeitos exclusivamente para os atos já registrados (julgados legais) por esta Corte de Contas, preservando a relação jurídica madura em razão de o ato administrativo complexo já estar aperfeiçoado (Acórdão 2988/2018-TCU-Plenário, subitem 9.3) :
9.3. determinar à Secretaria-Geral de Administração que transforme em vantagem pessoal, passível de absorção pelos reajustes específicos concedidos às carreiras a que pertencem os servidores deste Tribunal, a retribuição parcial da função comissionada ("opção") paga a inativos e pensionistas cujos proventos são calculados com base na remuneração do servidor ativo e cujos atos concessórios já tenham sido objeto de registro.
1.79. Demais disso, não se examina norma de conteúdo indeterminado, conforme previsto no art. 23 da Lei de Introdução ao Direito Brasileiro (Decreto-lei 4.657/1942, redação dada pela Lei 13.655/2018) .
1.80. No que tange à Lei 9.784/1999 (art. 2º,  parágrafo único, XIII) e à LINDB (art. 24) , que visam vedar aplicação retroativa de nova interpretação, convém observar que normas especiais (legal e regulamentar) regem o processo administrativo de controle externo a cargo do TCU (Lei 8.443/1992 e Regimento Interno/TCU) . Assim, outras normas de caráter geral, a exemplo da Lei 9.784/1999 e da LINDB, incidem apenas para preencher eventuais lacunas e devem ser aplicadas naquilo que for compatível com o regramento especial.
1.81. Nesse ponto, é preciso observar o teor do art. 260, § 2º, do Regimento Interno/TCU, cuja força normativa se ergue a partir de expressa autorização legislativa (Lei 8.443/1992, art. 3º c/c art. 39, § 1º) :
Art. 260. [...]
§ 2º O acórdão que considerar legal o ato e determinar o seu registro não faz coisa julgada administrativa e poderá ser revisto de ofício pelo Tribunal, com a oitiva do Ministério Público e do beneficiário do ato, dentro do prazo de cinco anos da apreciação, se verificado que o ato viola a ordem jurídica, ou a qualquer tempo, no caso de comprovada má-fé.
1.82. Em tal quadro, o argumento de que teria havido violação ao princípio da vedação de aplicação retroativa de nova interpretação se esmaece por três razões principais:
i) não há direito adquirido à exegese;
ii) não houve o registro do ato de aposentadoria do interessado, de tal arte a não se aplicar a máxima de que a "modificação posterior de jurisprudência não alcançaria as situações consolidadas à luz de critério interpretativo anterior". Isto porque poder-se-ia falar em situação consolidada apenas quando o ato de concessão recebe o registro do TCU, por ser ato complexo;
iii) o acórdão que julgar legal o ato de aposentadoria e determinar o seu registro não faz coisa julgada administrativa, nos termos do § 2º do art. 260 do Regimento Interno deste Tribunal.
1.83. Ante o contexto e os elementos fáticos do caso concreto, não emergem fundamentos sólidos para acatar os argumentos apresentados pelo (a) recorrente.
Da decisão do Supremo Tribunal Federal nos autos do RE 638.115/CE e seu impacto na apreciação da parcela "quintos"
A impugnação recursal aduz que o recebimento da parcela "quintos" se dá em razão de decisão judicial transitada em julgado da qual seria beneficiário (ação originária 2004.34.00.048565-0, ajuizada pela Associação Nacional dos Servidores da Justiça do Trabalho - Anajustra) e cumprimento de sentença (autos 0018003-08.2009.4.01.3400) . Alude também ao decidido pelo STF no RE 638.115/CE, com repercussão geral, e sua modulação de efeitos em sede de embargos de declaração (declarou a ilegalidade da incorporação da parcela "quintos", mas reconheceu indevida a cessação imediata do pagamento dos quintos quando fundado em decisão judicial transitada em julgado) .
Análise 
1.84. A apreciação da incorporação de quintos pelo recorrente será realizada por ocasião do julgamento do novo ato concessório a ser emitido pelo órgão de origem, nos termos do seguinte trecho do r. voto que guiou a decisão recorrida e respectivo comando resultante dirigido à Administração responsável:
Voto
[...]
6.	Por outro lado, a incorporação de "quintos" prevista no art. 62 da Lei 8.112/1990 está limitada à data de 8/4/1998, quando foi publicada a Lei 9.624/1998.
7.	A controvérsia acerca da incorporação ou não de parcelas referentes às funções exercidas no período compreendido de 8/4/1998 e 4/9/2001 foi definitivamente resolvida, pelo Supremo Tribunal Federal (STF) , no RE 638.115/CE (repercussão geral reconhecida, tese 395) :
"Tema: 395 - Incorporação de quintos decorrentes do exercício de funções comissionadas e/ou gratificadas.
Tese: Ofende o princípio da legalidade a decisão que concede a incorporação de quintos pelo exercício de função comissionada no período de 8/4/1998 até 4/9/2001, ante a carência de fundamento legal. Obs: Redação da tese aprovada nos termos do item 2 da Ata da 12ª Sessão Administrativa do STF, realizada em 09/12/2015."
8.	O STF modulou os efeitos da decisão nos seguintes termos:
"Inicialmente, o Tribunal, por maioria, resolvendo questão de ordem suscitada pelo Ministro Dias Toffoli (Presidente) , deliberou que, para a modulação dos efeitos de decisão em julgamento de recursos extraordinários repetitivos, com repercussão geral, nos quais não tenha havido declaração de inconstitucionalidade de ato normativo, é suficiente o quórum de maioria absoluta dos membros do Supremo Tribunal Federal, vencido o Ministro Marco Aurélio, que diverge quanto à formulação da questão de ordem e quanto ao seu mérito. Votaram na questão de ordem os Ministros Luiz Fux e Roberto Barroso. Na sequência, o Ministro Dias Toffoli (Presidente) proclamou o resultado do julgamento deste recurso, ocorrido na sessão virtual de 11.10.2019 a 17.10.2019: 'O Tribunal, por maioria, acolheu parcialmente os embargos de declaração, com efeitos infringentes, para reconhecer indevida a cessação imediata do pagamento dos quintos quando fundado em decisão judicial transitada em julgado, vencida a Ministra Rosa Weber, que rejeitava os embargos. No ponto relativo ao recebimento dos quintos em virtude de decisões administrativas, o Tribunal, em razão de voto médio, rejeitou os embargos e, reconhecendo a ilegitimidade do pagamento dos quintos, modulou os efeitos da decisão de modo que aqueles que continuam recebendo até a presente data em razão de decisão administrativa tenham o pagamento mantido até sua absorção integral por quaisquer reajustes futuros concedidos aos servidores. Os Ministros Ricardo Lewandowski e Celso de Mello proviam os embargos de declaração e modulavam os efeitos da decisão em maior extensão. Ficaram vencidos, nesse ponto, os Ministros Marco Aurélio e Rosa Weber. Por fim, o Tribunal, por maioria, também modulou os efeitos da decisão de mérito do recurso, de modo a garantir que aqueles que continuam recebendo os quintos até a presente data por força de decisão judicial sem trânsito em julgado tenham o pagamento mantido até sua absorção integral por quaisquer reajustes futuros concedidos aos servidores, vencidos os Ministros Marco Aurélio e Rosa Weber. Tudo nos termos do voto do Relator. Afirmaram suspeição os Ministros Luiz Fux e Roberto Barroso'. Ausente, justificadamente, nesta assentada, o Ministro Celso de Mello. Plenário, 18.12.2019."
9.	No campo "discriminação dos tempos em funções comissionadas" (peça 3, p. 6) , consta que o Sr. Manoel Godinho da Costa Neto ocupou funções comissionadas em períodos após a data de 8/4/1998, cujas parcelas foram incorporadas aos seus proventos. 
10.	Assim, deve ser determinado ao Tribunal Regional do Trabalho da 1ª Região/RJ (TRT1) que emita novo ato, com a supressão da parcela "opção" e adequação da parcela referente aos "quintos" à modulação acima referenciada.
Acórdão
9.3.1. em razão da incorporação indevida da parcela "opção", suspenda todo e qualquer pagamento concernente ao ato impugnado, suprimindo tal parcela e adequando a referente à incorporação de quintos da interessada, conforme modulado pelo STF no âmbito do RE 638.115, comunicando ao Tribunal as providências adotadas, nos termos dos arts. 262, caput, do RI/TCU, e 8º, caput, da Resolução TCU 206/2007;
1.85. Vê-se que o acórdão recorrido já contém comando no sentido de que a Administração responsável, ao emitir novo ato, siga o entendimento mais recente do Supremo Tribunal Federal, no âmbito do Recurso Extraordinário 638.115/CE, quanto à parcela "quintos/décimos" incorporados após o advento da Lei 9.624/1998, e o submeta ao TCU para nova apreciação. Assim, não se vislumbra interesse recursal quanto ao ponto, visto que a decisão combatida contempla determinação alinhada ao pleiteado pelo recorrente.
CONCLUSÃO
Das análises anteriores, ante os elementos constantes dos autos até o momento, as disposições normativas e diretrizes jurisprudenciais aplicáveis, conclui-se que:
o ato em reexame ofendeu a Emenda Constitucional 20/1998;
as parcelas remuneratórias decorrentes do exercício das funções comissionadas deixaram de constituir base de incidência para a contribuição previdenciária desde 16/12/1998;
não houve violação aos princípios da segurança jurídica e da isonomia;
não houve violação ao direito adquirido;
não houve aplicação retroativa indevida de nova interpretação e não se impõe necessidade de o TCU modular os efeitos do acórdão recorrido;
deve ser alterada a redação dos comandos do acórdão recorrido relativos à parcela "quintos" em razão da decisão do Supremo Tribunal Federal no RE 638.115/CE.
1.86. Tais conclusões sustentam a proposta de negar provimento ao recurso em análise.
PROPOSTA DE ENCAMINHAMENTO
Ante o exposto, submetem-se os autos às instâncias subsequentes, propondo-se:
conhecer do recurso interposto, para, no mérito, negar-lhe provimento;
dar ciência do acórdão que for prolatado à recorrente e aos demais interessados, ressaltando-se que o relatório e o voto que o acompanharem podem ser consultados no endereço www.tcu.gov.br/acordaos, no dia seguinte ao de sua oficialização."

não há

Procurador Rodrigo Medeiros de Lima.

APOSENTADORIA. VANTAGEM DENOMINADA "OPÇÃO". PROVENTOS SUPERIORES À REMUNERAÇÃO DO CARGO EFETIVO. IMPOSSIBILIDADE. VEDAÇÃO CONTIDA NA EMENDA CONSTITUCIONAL 20/1998. ILEGALIDADE. PEDIDO DE REEXAME. ELEMENTOS INSUFICIENTES PARA ALTERAR A DELIBERAÇÃO RECORRIDA. CONHECIMENTO. NEGATIVA DE PROVIMENTO.

APOSENTADORIA (APOS)

Secretaria de Recursos (SERUR); Secretaria de Fiscalização de Pessoal (SEFIP).

Trata-se de pedido de reexame interposto por Manoel Godinho da Costa Neto, ex-servidor do Tribunal Regional do Trabalho da 1ª Região/RJ, contra o Acórdão 3816/2020-TCU-Primeira Câmara, de relatoria do E. Ministro Benjamin Zymler, mediante o qual o ato de aposentadoria objeto destes autos foi considerado ilegal, em razão de conter a incorporação indevida da parcela denominada opção, com a consequente determinação ao órgão de origem para que adotasse medidas necessárias a suspensão dos pagamentos irregulares.
O recorrente alegou ausência de infração à Emenda Constitucional (EC) 20/1998; que houve incidência da contribuição previdenciária sobre a "opção" até 28/1/1999; violação ao direito adquirido e aos princípios constitucionais da segurança jurídica e da isonomia.
Aduziu que o item 9.3.1 do Acórdão 2076/2005-TCU-Plenário fixou o entendimento no sentido do cabimento da vantagem denominada opção, na inatividade do servidor, àquele que até a data de 18/1/1995, tenha satisfeito os pressupostos temporais estabelecidos no art. 193 da Lei 8.112/1990, ainda que sem os requisitos para aposentação em qualquer modalidade.
Portanto, segundo o Acórdão 2076/2005-TCU-Plenário, a legalidade da acumulação, nos proventos de aposentadoria e pensões, de quintos de função com a opção do cargo efetivo, está adstrita, tão-somente, à condição de o interessado haver cumprido os requisitos do art. 193 da Lei 8.112/1990, antes de 19/1/1995. E essa condição é plenamente satisfeita pelo requerente.
Fere os princípios da segurança jurídica e da isonomia o fato de esta Corte de Contas haver modificado a orientação emanada do Acórdão 2076/2005-TCU-Plenário, sedimentada há quase 14 anos, sem que tenha havido alteração legislativa ou fato novo que justifiquem a mudança de entendimento e o tratamento distinto a servidores públicos na mesma situação funcional, que tiveram seus atos, contendo a vantagem "opção", julgados legais e registrados, antes da prolação do Acórdão 1599/2019-TCU-Plenário.
Citou em seu favor o Enunciado 359 da Súmula da Jurisprudência do Supremo Tribunal Federal[footnoteRef:2], como fundamento para a assertiva de que não se pode invocar posicionamento posterior menos favorável ao requerente para efeito de restringir seu direito já adquirido.  [2:  Enunciado 359 da Súmula da Jurisprudência do Supremo Tribunal Federal: "Ressalvada a revisão prevista em lei, os proventos da inatividade regulam-se pela lei vigente ao tempo em que o militar, ou o servidor civil, reuniu os requisitos necessários, inclusive a apresentação do requerimento, quando a inatividade for voluntária".] 
Ademais, o acórdão recorrido, ao adotar o entendimento do Acórdão 1599/2019-TCU-Plenário, desconsidera o princípio constitucional do direito adquirido (art. 5º, inciso XXXVI, da Constituição Federal) , tendo em vista que a única exigência estabelecida pelo art. 193 da Lei 8.112/1990 era o exercício de função comissionada por cinco anos continuados ou dez anos interpolados, sem que fosse necessário o beneficiário já ter completado os requisitos para aposentação em qualquer modalidade.
Requereu a reforma do Acórdão 3816/2020-TCU-Primeira Câmara, para que o TCU mantenha o entendimento exarado no Acórdão 2076/2005-TCU-Plenário e assegure, na aposentadoria, a vantagem decorrente da opção, prevista no art. 2º da lei 8.911/1994, aos servidores que, até a data de 18/1/1995, tenham satisfeito os pressupostos temporais estabelecidos no art. 193 da Lei 8.112/1990, ainda que sem os requisitos para aposentação em qualquer modalidade.
Caso não seja aceita a tese, alternativamente, que aos atos de aposentadoria expedidos com base no entendimento decorrente do Acórdão 2076/2005-TCU-Plenário, e já publicados no órgão de imprensa oficial até a data da publicação do Acórdão 1599/2019-TCU-Plenário (10/07/2019) não seja aplicado o entendimento da aludida decisão, a fim de que os servidores públicos federais que fizeram opção pela aposentadoria antes do dia 10/07/2019 não sejam surpreendidos com redução de seus proventos após 14 anos do entendimento sólido em fundamentos jurídicos e pacificado no âmbito do TCU, que deferia a rubrica "opção" aos aposentados,.
Caso não aceitos os pedidos, requer seja aplicado o entendimento do Supremo Tribunal Federal, exarado no RE 638.115/CE, para que a vantagem "opção" seja absorvida pelos futuros aumentos concedidos aos servidores públicos federais.
Por fim, o e-servidor informou que foi beneficiado pela decisão proferida na ação coletiva ajuizada pela Associação Nacional dos Servidores do Judiciário Federal - Anajustra Federal, visando a incorporação e pagamento do retroativo dos quintos/décimos/VPNI decorrentes do exercício de funções comissionadas entre a edição da Lei 9.624/98 e a publicação da MP 2.225-45/2001 (Processo 2004.34.00.048565-0) , figurando como parte nos autos de cumprimento de sentença 0018003-08.2009.4.01.3400.
Conheci do recurso, com efeitos suspensivos para os itens 9.1, 9.3, 9.3.1 e 9.4 do Acórdão recorrido.
II
Manifesto-me, desde já, em consonância com a proposta de não provimento do recurso, formulada pela Secretaria de Recursos, incorporando às minhas razões de decidir os fundamentos da instrução transcrita no relatório, avalizada pelo representante do Ministério Público, sem prejuízo das considerações que aduzo a seguir.
De acordo com o voto que balizou o acórdão recorrido, o pagamento irregular da vantagem denominada "opção", constante do ato de aposentadoria ora analisado, proporciona sensível acréscimo aos respectivos proventos em relação à última remuneração contributiva do beneficiário em atividade, resultando em ostensivo descumprimento ao disposto no art. 40, caput e § 2º, da Constituição Federal, com redação dada pela Emenda Constitucional 20/1998.
Trata-se de jurisprudência pacífica desta Corte de Contas, corroborada pelo entendimento firmado por meio do Acórdão 1599/2019-TCU-Plenário, abaixo transcrito, cujo teor tem fundamentado inúmeras decisões semelhantes à questionada no presente pedido de reexame: 
9.4. firmar entendimento de que é vedado o pagamento das vantagens oriundas do art. 193 da Lei 8.112/1990, inclusive o pagamento parcial da remuneração do cargo em comissão  ("opção")  , aos servidores que implementaram os requisitos de aposentadoria após 16/12/1998, data de publicação da Emenda Constitucional 20, que limitou o valor dos proventos à remuneração do cargo efetivo no qual se deu a aposentadoria.
O fato de as parcelas remuneratórias decorrentes do exercício das funções comissionadas deixarem de compor a base de incidência para a contribuição previdenciária, desde 16/12/1998, apenas corrobora o entendimento de que não podem integrar os proventos de aposentadoria.
As alegações recursais no sentido de que a decisão recorrida infringiu princípios e direitos constitucionalmente garantidos não merecem prosperar, pelos seguintes motivos: 
o ato de aposentadoria deve observar as regras vigentes no momento da implementação de todos os requisitos legais para sua concessão, não cabendo falar em direito adquirido a vantagem devida em momento anterior à inativação; 
determinação no sentido da redução de proventos de aposentadoria, quando estes foram calculados em desacordo com a Lei, não ofende o princípio da irredutibilidade de vencimentos, à exemplo da decisão exarada pelo Plenário do STF, no MS 25.552 (Ata 17/2008, DJE 97, de  29/5/2008) , da relatoria da E. Ministra Carmem Lúcia;
em razão da precariedade do ato de aposentadoria, cujo aperfeiçoamento depende do  seu julgamento e registro pelo TCU, consoante previsto no art. 71, inciso III, da Constituição Federal, a decisão atacada não padece do suposto desrespeito ao princípio da segurança jurídica.
Deixo de acolher, pelas razões a seguir apresentadas, o argumento de que a decisão vergastada teria incorrido na aplicação retroativa de nova interpretação de norma administrativa.
Conforme mencionado, o ato de aposentadoria apenas se consolida com o seu registro, após a apreciação pelo TCU, o que não ocorreu nestes autos. Ademais, nos termos do art. 260, § 2º, do Regimento Interno do TCU, ainda que houvesse sido determinado o registro do ato, a respectiva decisão não faria coisa julgada administrativa e poderia ser revista de ofício pelo TCU.
De qualquer modo, no que toca ao argumento de que o Acórdão 1599/2019-TCU-Plenário teria desconstituído o entendimento objeto do Acórdão 2076/2005-TCU-Plenário, mais uma vez, não assiste razão ao recorrente.
Mediante o subitem 9.3.1 do Acórdão 2076/2005-TCU-Plenário, esta Corte de Contas deliberou no sentido de que "é assegurada na aposentadoria a vantagem decorrente da opção, prevista no art. 2º da Lei nº 8.911/94, aos servidores que, até a data de 18 de janeiro de 1995, tenham satisfeito os pressupostos temporais estabelecidos no art. 193 da Lei 8.112/90, ainda que sem os requisitos para aposentação em qualquer modalidade".
O alegado novo entendimento desta Corte de Contas, objeto do Acórdão 1599/2019-TCU-Plenário, por sua vez, fundamentou-se na regra estabelecida na Emenda Constitucional 20, de 15/12/1998, de que os proventos de aposentadoria não poderiam ser superiores à remuneração do cargo efetivo no qual se deu a inativação, cujos efeitos não foram objeto das análises que ensejaram Acórdão 2076/2005-TCU-Plenário.
Os dois acórdãos tratam, portanto, de matérias diversas e são apreciados de forma conjunta nos processos de aposentadoria submetidos à apreciação do TCU, restando assente a legalidade do pagamento da "opção" aos que cumulativamente atendem aos requisitos definidos nos Acórdãos 2.076/2005 e 1.599/2019, os quais têm por fundamento normas de origem legal e constitucional. 
De qualquer modo, ainda que tais decisões fossem conflitantes, há que se ter em conta que entendimento firmado em procedimento administrativo submetido à apreciação do TCU, estranho ao ato de aposentadoria ora analisado, jamais poderia ser impeditivo à observância do mandamento constitucional objeto de seu art. 40, § 3º, inserido por meio da Emenda Constitucional 20/1998.
Nessa direção, rememoro a decisão exarada pelo Plenário do STF, no MS 26.196, de Relatoria do Ministro Ayres Brito (Ata 1/2011, DJE 20, de 18/11/2010) , no sentido de que "O que regula os proventos da inatividade é a lei (e não sua interpretação) vigente ao tempo em que o servidor preencheu os requisitos para a respectiva aposentadoria (Súmula 359/STF) . Somente a lei pode conceder vantagens a servidores públicos (...) ".
Naquela assentada, a Suprema Corte deixou consignado que "Inexiste direito adquirido com fundamento em antiga e superada interpretação da lei", bem assim afastou o princípio da segurança em caso semelhante ao ora apreciado, em que o registro do ato não foi autorizado pelo TCU e a antiga jurisprudência não havia sido aplicada em relação ao impetrante.
De igual modo, por intermédio do Acórdão 2988/2018-TCU-Plenário, de relatoria da E. Ministra Ana Arraes, exarado no TC Processo 027.914/2013-5, este Tribunal deliberou no sentido da impossibilidade de constarem cumulativamente dos proventos dos ex-servidores do TCU as vantagens "opção" e quintos/décimos/VPNI, tendo em vista a clara vedação insculpida no art. 193, § 2º, da Lei 8.112/1990. 
Em consequência, apenas para os atos concessórios que tinham sido objeto de registro e cujos proventos eram calculados com base na remuneração do servidor ativo, o Plenário do TCU determinou a transformação da parcela relativa à opção em vantagem pessoal, passível de absorção por reajustes futuros. 
A matéria objeto do Acórdão 2988/2018-TCU-Plenário, portanto, por ser de natureza distinta, também não foi objeto de debate no processo que culminou com o Acórdão 2076/2005-TCU-Plenário.
Sendo assim, resta inequívoca a improcedência da alegação de que esta Corte de Contas, por meio do Acórdão 1599/2019-TCU-Plenário e do Acórdão 2988/2018-TCU-Plenário, teria alterado o entendimento firmado Acórdão 2076/2005-TCU-Plenário.
Quanto ao alegado princípio da isonomia infringido por haverem outros atos sido considerados legais anteriormente, tal argumento não pode ser utilizado a pretexto de que continuem sendo praticados atos administrativos em desacordo com o texto constitucional, causando grave lesão ao contribuinte e ao conjunto de servidores que custeiam o regime próprio de previdência. 
O art. 40 da Constituição Federal deixa clara a impossibilidade de se pagarem proventos em valores superiores à última remuneração do cargo efetivo, e o art. 193 da Lei 8.112/1990, do qual eventualmente seria possível extrair interpretação autorizando a rubrica "opção" para os inativos, foi revogado em 19/1/1995.
No que concerne à ação coletiva ajuizada pela Associação Nacional dos Servidores do Judiciário Federal - Anajustra Federal, o ex-servidor anexou aos autos declaração exarada pela própria Associação, informando que ele figura como parte no processo de cumprimento de sentença (peça 16) , e que se filiou e à entidade em 14/12/2008, ou seja, em data posterior à propositura da demanda. 
Esse assunto já foi tratado no Acórdão 12478/2020-TCU-Primeira Câmara (TC Processo 027.633/2020-9) , relator o E. Ministro Benjamin Zymler.
O TCU deixou assente que o Supremo Tribunal Federal, ao julgar processos relacionados à temática da legitimidade e da eficácia subjetiva do ajuizamento de ações coletivas por entidades associativas, fixou, em repercussão geral, as seguintes teses de julgamento:
Tema 82 (RE 573232) 
"I - A previsão estatutária genérica não é suficiente para legitimar a atuação, em Juízo, de associações na defesa de direitos dos filiados, sendo indispensável autorização expressa, ainda que deliberada em assembleia, nos termos do artigo 5º, inciso XXI, da Constituição Federal; 
II - As balizas subjetivas do título judicial, formalizado em ação proposta por associação, são definidas pela representação no processo de conhecimento, limitada a execução aos associados apontados na inicial." 
Tema 499 (RE 612043) 
"A eficácia subjetiva da coisa julgada formada a partir de ação coletiva, de rito ordinário, ajuizada por associação civil na defesa de interesses dos associados, somente alcança os filiados, residentes no âmbito da jurisdição do órgão julgador, que o fossem em momento anterior ou até a data da propositura da demanda, constantes da relação jurídica juntada à inicial do processo de conhecimento". 
Da análise da documentação trazida aos autos, restou comprovado que Manoel Godinho da Costa Neto não era associado da Anajustra na data da propositura da ação e, por isso, não constou da relação de associados que deveria ter sido juntada à petição inicial do processo de conhecimento. 
Portanto, ele não é, de fato, beneficiário da decisão judicial transitada em julgado na ação coletiva 2004.34.00.048565-0, proposta pela Anajustra, junto à Justiça Federal da 1ª Região. 
Ressalto que o Tribunal, em face da notícia dada pela associação, nos autos do TC Processo 027.633/2020-9, de que, a despeito do posicionamento firmado pelo Supremo Tribunal Federal nas teses de repercussão geral, o interessado "figura como parte no processo de cumprimento de sentença nº 0017967- 63.2009.4.01.3400", expediu ciência à Advocacia-Geral da União (AGU) a respeito, para a adoção das providências cabíveis (Acórdão 12478/2020-TCU-Primeira Câmara, relator o E. Ministro Benjamin Zymler) .
Tendo em vista que o fato se repete nos presentes autos, reitero a ciência emitida à AGU, por meio do Acórdão 12478/2020-TCU-Primeira Câmara.
Por fim, o ato de aposentadoria do recorrente ingressou no Tribunal em 17/5/2015, e o acórdão recorrido foi prolatado em 31/3/2020, razão pela qual, de acordo com a tese fixada pelo Supremo Tribunal Federal, no julgamento do RE 636.553, da relatoria do Ministro Gilmar Mendes (de 19/2/2020, Plenário, Ata 75/2020, DJE nº 129) , abaixo transcrita, não procede eventual alegação de prescrição do direito de a Administração suspender o pagamento da parcela dos proventos considerada indevida:
"Em atenção aos princípios da segurança jurídica e da confiança legítima, os Tribunais de Contas estão sujeitos ao prazo de cinco anos para o julgamento da legalidade do ato de concessão inicial de aposentadoria, reforma ou pensão, a contar da chegada do processo à respectiva Corte de Contas", cuja decisão ainda não transitou em julgado; (...) "
Com essas considerações, nego provimento ao pedido de reexame e voto no sentido de que o Tribunal acolha a minuta de acórdão que submeto à deliberação deste Colegiado.
TCU, Sala das Sessões Ministro Luciano Brandão Alves de Souza, em 23 de fevereiro de 2021.
.
WALTON ALENCAR RODRIGUES 
Relator